臺灣高等法院民事判決
110年度建再字第2號
再審原告    吉安開發建設股份有限公司

法定代理人  余永椿  


再審被告    一百營造股份有限公司

法定代理人  王榮昌  
上列當事人間請求給付工程款事件，再審原告對於中華民國109
年11月4日本院106年度建上字第58號確定判決提起再審之訴，本
院判決如下：
    主      文
再審之訴駁回。
再審訴訟費用由再審原告負擔。
    事實及理由
一、按再審之訴，應於30日之不變期間內提起。前項期間，自判
    決確定時起算，判決於送達前確定者，自送達時起算，民事
    訴訟法第500條第1項、第2項前段定有明文。查再審原告主
    張於民國110年9月23日收受最高法院110年度台上字第2059
    號民事裁定駁回伊對於本院106年度建上字第58號判決（下
    稱原確定判決）之上訴，故再審原告於110年10月20日具狀
    提起本件再審之訴，已遵守上開30日不變期間，應屬合法，
    先予敘明。
二、再審原告主張：依兩造簽訂之工程承攬合約書（下稱系爭契
    約）第24條第1項已明文約定，伊應補償再審被告所增加之
    必要費用，係以再審被告提出須變更之事項並經伊同意為要
    件，至再審被告超挖B區地下室，既非屬系爭契約範圍，即
    與前開約款無涉，再審被告自不得執以作為請求「超挖B區
    地下室工程款」之依據。又法院適用民事訴訟法第222條第2
    項規定仍應以當事人有不能證明其損害數額，或證明顯有重
    大困難之情形為限，然本件工程完成數量及計價，在客觀上
    並非無法證明，若有疑義，亦得經由鑑定方式為之，實無所
    謂法律漏洞之情事，然原確定判決仍類推適用該條規定，並
    認定再審被告所得請求之工程款數額，自有適用法規顯有錯
    誤之情事，爰依民事訴訟法第496條第1項第1款規定提起本
    件再審之訴等語。並聲明：㈠原確定判決主文第一、二、三
    、五、六項均廢棄。㈡上開廢棄部分，駁回再審被告於第一
    審之訴。
三、按民事訴訟法第496 條第1 項第1 款所謂適用法規顯有錯誤
    ，係指確定判決所適用之法規顯然不合於法律規定，或與司
    法院現尚有效之大法官會議解釋有違，或消極的不適用法規
    顯然影響裁判者而言，並不包括判決理由不備、理由矛盾、
    取捨證據失當、調查證據欠周、漏未斟酌證據、認定事實錯
    誤及在學說上諸說併存致發生法律上見解歧異等情形在內（
    最高法院104年度台聲字第1206號、100年度台再字第33號裁
    判意旨參照）。又解釋意思表示原屬事實審法院之職權，所
    謂適用法規顯有錯誤者，係指確定判決就事實審法院所確定
    之事實而為之法律上判斷，有適用法規顯有錯誤之情形，事
    實審法院解釋意思表示，縱有不當，亦不生適用法規顯有錯
    誤問題（最高法院64年台再字第140號判決意旨參照）。經
    查：
（一）再審原告主張：原確定判決未慮及系爭契約第24條第1項
      關於補償必要費用之約定，應以伊同意再審被告提出須變
      更之事項後，並請求再審被告先行施作為前提要件，原確
      定判決未就開挖B區地下室是否為系爭契約內容予以釐清
      ，即逕予適用該條約定，已有違反民法第98條解釋而適用
      法規顯有錯誤之情事云云，然查，此部分於原確定判決事
      實及理由欄六、已敘明：「上訴人（即再審被告）於變更
      設計前先行超挖B區地下室是否係受被上訴人（即再審原
      告）指示？……如非受被上訴人明確指示施作B區地下室，
      上訴人豈會先行締約採購『停止樓數：4停』、『停止樓名：
      1-3，R』之電梯，並逕行施作B區地下室……被上訴人空言否
      認有指示上訴人於變更設計前先行超挖B區地下室云云，
      與上開事證不符，亦與常情有違，顯無足採。」等語（見
      本院卷第35頁至第39頁）；事實及理由欄九、㈠亦敘明：
      「系爭契約第24條第1項約定：『甲方（即再審原告）於接
      受乙方（即再審被告）所提出須變更之事項即請求乙方先
      行施作與供應，其後未依原通知辦理契約變更或僅部分辦
      理者應補償乙方所增加之必要費用』……承前所述，系爭工
      程為總價承包之承攬契約，系爭契約範圍內之工程，兩造
      應按系爭契約付款辦法，依完成之階段分期請領款項及付
      款，若定作人即被上訴人於契約範圍外，再有變更或追加
      工程範圍，即應依系爭契約所定之變更追加工程之條款，
      定其報酬。又被上訴人指示上訴人先行超挖B區地下室不
      在系爭契約工程範圍內，亦如前述，且被上訴人並未通知
      上訴人辦理契約變更，上訴人主張依系爭契約第24條第1
      項約定，被上訴人應補貼伊開挖B區地下室所增加之必要
      費用等語，自屬有據。」等語（見本院卷第46頁至第47頁
      ），已清楚說明系爭工程為總價承攬，再審被告係受再審
      原告指示施作系爭契約範圍外之工程（即開挖B區地下室
      ），再審原告復未通知再審被告辦理契約變更，已符合系
      爭契約第24條第1項約定之理由，並依職權取捨證據及認
      定事實之結果，認再審被告得請求再審原告給付此部分追
      加工程款（含稅）新臺幣（下同）1,001萬3,074元，尚難
      認有何適用法規顯有錯誤之違背法令。況解釋契約乃屬事
      實認定範疇，再審原告自不得因法院解釋契約結果與其利
      益不符，即謂原確定判決適用法規顯有錯誤。
（二）再審原告另主張：原確定判決未審酌第13期工程款數額，
      本得依契約約定數量及現場照片判定，或經由鑑定方式為
      之，而無類推適用民事訴訟法第222條第2項規定之必要，
      故有適用法律顯有錯誤之再審事由云云，而查，原確定判
      決係以：「……上開項目均為A、B、C三區合併計算，故依
      兩造協議，A、C區應完成上開所約定全部數量之60%。然
      系爭契約並未約定契約終止後，各項次工程應如何計算其
      完成之比例，則類推適用民事訴訟法第222條第2項規定，
      應由本院審酌一切情況，依所得心證定其數額。本院衡諸
      被上訴人製作之溢領金額計算表，其就『外牆1：3水泥粉
      刷面貼山型磚』、『外牆施作桃花紅花崗岩』、『外牆屋頂斜
      面1:3水泥+ 防水彈泥＋面舖鋼板瓦』均認定A、C區全部完
      成（即完成全部數量之60%），另『外牆1：3水泥粉刷面抿
      石子』、『外牆1：3水泥粉刷面貼平磚』則認定A區已完成，
      C3未完成，完成全部數量之50%，以A、C區計算即完成83%
      ……依被上訴人所提出上訴人停工後現場照片……亦可見上訴
      人確已完成大部分之磁磚鋪設，則依被上訴人前開溢領金
      額計算表，系爭契約付款辦法項次13『外牆磁磚』A、C區之
      完成比例，應以所含各項目工程之平均完成比例計算之，
      即為93%……上訴人就項次13階段所得請領之工程款應為518
      萬9400元……」等語（見本院卷第45頁至第46頁），可知原
      確定判決係基於再審被告於契約終止前確已完成部分工程
      項目，然因兩造並未約定系爭契約終止後如何計算各項次
      工程之完成比例，而與當事人已證明受有損害而不能證明
      其數額或證明顯有重大困難之情形相類似，本於相同法理
      ，類推適用民事訴訟法第222條第2項規定，並審酌卷附事
      證後認定完工比例，再依原約定項次之工程款總價計算之
      等情，並無顯然不合於法律規定，或與司法院現尚有效及
      大法官會議解釋違反、或消極不適用法規及積極適用錯誤
      之情形，從而，再審原告主張原確定判決顯有錯誤適用民
      事訴訟法第222條第2項規定云云，亦屬無據。
四、綜上所述，再審原告主張原確定判決有民事訴訟法第496條
    第1項第1款之再審事由，提起本件再審之訴，顯無理由，爰
    依民事訴訟法第502條第2項規定，不經言詞辯論，逕以判決
    駁回之。
五、據上論結，本件再審之訴顯無理由，依民事訴訟法第502條
    第2項、第78條，判決如主文。
中　　華　　民　　國　　110 　年　　11　　月　　19　　日
                  工程法庭
                      審判長法　官  周祖民
　　　　　　　　　　　  　  法　官  鄭威莉
　　　　　　　　　　　  　  法　官  張永輝
正本係照原本作成。
如不服本判決，應於收受送達後20日內向本院提出上訴書狀，其
未表明上訴理由者，應於提出上訴後20日內向本院補提理由書狀
（均須按他造當事人之人數附繕本）上訴時應提出委任律師或具
有律師資格之人之委任狀；委任有律師資格者，另應附具律師資
格證書及釋明委任人與受任人有民事訴訟法第466 條之1第1項但
書或第2項所定關係之釋明文書影本。如委任律師提起上訴者，
應一併繳納上訴審裁判費。
中　　華　　民　　國　　110 　年　　11　　月　　19　　日

                            書記官  鄭淑昀